臺灣高等法院高雄分院刑事判決　　　　 96年度上訴字第193號
上　訴　人　臺灣高雄地方法院檢察署檢察官
被　　　告　甲○○
　　　　　　　　　　號（現所在不明）
上列上訴人因被告違反毒品危害防制條例案件，不服臺灣高雄地
方法院95年度訴字第3720號中華民國96年2 月19日第一審判決（
起訴案號：臺灣高雄地方法院檢察署95年度毒偵字第6627號），
提起上訴，本院判決如下：
     主  文
原判決關於甲○○被訴施用第一級毒品部分撤銷，發回台灣高雄
地方法院。
     理  由
一、本件公訴意旨略以：被告甲○○基於施用第一級毒品之犯意
    ，為下列行為：(一)於95年8 月2 日晚間8 時許，在其位於高
    雄市旗津區○○○路814 號住處內，以針筒注射方式，施用
    第一級毒品海洛因1 次。(二)於95年8 月15日晚間8 時許採尿
    回溯24小時內之某時（不含為警強制力拘束期間），在不詳
    處所，施用第一級毒品海洛因1 次。(三)於95年8 月16日中午
    ，在其位於高雄市旗津區○○○路374 巷15號之住處內，施
    用第一級毒品海洛因1 次。嗣先於95年8 月3 日晚間8 時30
    分許，在高雄市旗津區○○○路814 號2 樓為警查獲；又於
    95年8 月15日下午6 時許，在高雄市旗津區北汕巷5 號為警
    查獲；再於95年8 月16日下午1 時55分許，在高雄市旗津區
    ○○○路二十五淑女墓公廁前為警查獲，因認被告涉犯毒品
    危害防制條例第10條第1 項之施用第一級毒品罪等語。
二、原審判決則以：
  (一)被告前於95年7 月1 日晚間10時30分許，在其位在高雄市○
    ○區○○里○○○路374 巷15號住處房間內，以針筒注射之
    方式，施用第一級毒品海洛因1 次，經臺灣高雄地方法院檢
    察署檢察官於95年8 月29日以95年度毒偵字第6142號提起公
    訴，於95年9 月20日繫屬原審法院，經原審法院於95年11月
    7 日以95年度訴字第3199號判處有期徒刑1 年，嗣經提起上
    訴，現由本院以95年度上訴字第2160號審理中，有本院95年
    度訴字第3199號判決書及臺灣高等法院被告前案紀錄表各1
    份在卷可稽。
  (二)本案被告基於施用第一級毒品之集合犯意，為下列行為：(一)
    於95年8 月2 日晚間8 時許，在其位於高雄市旗津區○○○
    路814 號住處內，以針筒注射方式，施用第一級毒品海洛因
    1 次。(二)於95年8 月15日晚間8 時許採尿回溯24小時內之某
    時（不含為警強制力拘束期間），在不詳處所，施用第一級
    毒品海洛因1 次。(三)於95年8 月16日中午，在其位於高雄市
    旗津區○○○路374 巷15號之住處內，施用第一級毒品海洛
    因1 次，經檢察官於95年9 月28日以95年度毒偵字第6627號
    、7210號、7219號提起公訴，嗣95年10月26日繫屬原審法院
    ，有起訴書及臺灣高等法院被告前案紀錄表各1 份等在卷可
    稽。
  (三)被告於原審審理時供稱：其自95年6 月底起至95年8 月止，
    連續吸食毒品海洛因，平均3 天施用1 次等語（見原審卷第
    33 頁） ，再參諸施用毒品者之吸食慣性及社會常情，本即
    具有毒品成癮而反覆施用之性質，而本案被告多次施用第一
    級毒品海洛因之犯行頻繁、持續進行，在時空上，確具密接
    關係，顯係出於反覆、延續施用該種毒品之單一行為決意即
    明，從而在行為概念上，應均評價認係包括一罪之接續犯。
    從而，本案公訴意旨認被告施用海洛因之犯行，顯與原審95
    年度訴字第3199號施用海洛因之犯行，有集合犯之實質一罪
    關係，故為同一案件，是檢察官業經繫屬法院之同一案件之
    犯罪事實，另提起公訴，揆諸前揭說明，自應諭知不受理之
    判決等語。
三、本院按：
（一）刑法第56條連續犯之規定，業於94年1 月7 日修正公布刪
      除，並於95年7 月1 日施行，被告於新法施行後之犯行，
      因修正後之刑法已刪除連續犯之規定，自應適用新法分別
      予以論罪併合處罰。又按刑法連續關係的形成結構，本質
      上即為各自都得以獨立的犯罪，亦即是數罪的性質，更精
      準的說，是數個原本都應獨立評價的行為，所形成的行為
      事實，各行為事實本應各自獨立評價，惟因其所具備的一
      致性條件，不論是主觀的一致性犯意，或是客觀上反覆實
      現的行為一致性，故而作適用政策上之思考，而以單一評
      價的模式來處理。今廢除刑法第56條連續犯之規定，在法
      制的意義上，係將單一評價的關係加以關閉，回歸到數罪
      的處理結構，「評價對象」之「數個可獨立數次地充足犯
      罪構成要件的複數行為」，並不會因法律變更而質變地轉
      化成為集合犯概念的單一行為。亦即法律規範評價機制之
      變更，廢除法律規範前，連續犯之「數個可獨立數次地充
      足犯罪構成要件的複數行為」本質並不因法律規範變更而
      質變，更明確而言，廢除法律規範前之行為事實，本即可
      獨立數次地充足犯罪構成要件之複數行為，在廢除法律規
      範後，仍然是可獨立數次地充足犯罪構成要件之複數行為
      ，不會因法律變更（連續規定廢除，單一行為評價機制關
      閉）而跟著質變為單一行為，故連續犯廢除後，連續犯之
      「法律規範基礎」已不存在，複數行為即應回歸數罪併罰
      之法律評價機制。
（二）而刑法上之集合犯係指立法者在系爭構成要件所描述、預
      設之該當行為，本身就具有職業性、營業性或收集性之不
      斷反覆實施的特性，所以，反覆實施行為被總括地當成或
      擬制成為一個構成要件行為。惟就「施用毒品」之施用行
      為而言，施用毒品之犯罪，其形成結構應與其他犯罪都一
      樣，其基於成癮性之誘導，在一次行為後，常會有第二次
      、第三次，乃至無數次，其施用行為的判斷，應當是一次
      施用即該當成立一次行為，其每次施用毒品行為，應屬分
      別獨立存在，此與竊盜、詐欺、搶奪‧‧‧等犯罪應皆相
      同，立法者於制定刑罰法律之初，並未認知該種行為類型
      之「反覆性」或「成癮性」，亦無意藉由法律中客觀構成
      要件之行為要素，涵括上開具有反覆實施特性之數個犯罪
      行為，亦即，施用毒品犯罪，或有可能為零星偶一之施用
      ，或有可能常常施用，就「施用」毒品毒品之行為本身之
      法條文義而言，本來即未將「反覆性」或「成癮性」之概
      念加諸於「施用」之文字內涵內。質言之，純粹就法條作
      中立性而不預設立場之審認，毒品「施用行為」之概念並
      未有所謂「反覆實施」之特徵在內，既然沒有「反覆實施
      」之特徵在內，即不得用法條文義以外之「個案行為人有
      反覆施用之事實」件為解釋法條規定之依據。
（三）基於上開說明，本案被告於(一)95年8 月2 日晚間8 時許，
      在其位於高雄市旗津區○○○路814 號住處內，以針筒注
      射方式，施用第一級毒品海洛因1 次。(二)於95年8 月15日
      晚間8 時許採尿回溯24小時內之某時（不含為警強制力拘
      束期間），在不詳處所，施用第一級毒品海洛因1 次。(三)
      於95年8 月16日中午，在其位於高雄市旗津區○○○路37
      4 巷15號之住處內，施用第一級毒品海洛因1 次。嗣先於
      95年8 月3 日晚間8 時30分許，在高雄市旗津區○○○路
      814 號2 樓為警查獲；又於95年8 月15日下午6 時許，在
      高雄市旗津區北汕巷5 號為警查獲；再於95年8 月16日下
      午1 時55分許，在高雄市旗津區○○○路二十五淑女墓公
      廁前為警查獲，其3 次施用海洛因毒品之行為均與其前次
      於95年7 月1 日晚間10時30分許，在其位在高雄市○○區
      ○○里○○○路374 巷15號住處房間內，以針筒注射之方
      式，施用第一級毒品海洛因1 次，行為相距已一月以上，
      除被告於原審自承大約3 日施用1 次外，並無證據可認為
      其施用犯行有何時間上之密接而全然不可分性，且無論依
      社會通念或物理性質觀之，被告之施用毒品行為亦非全然
      無法分割，施用毒品之行為，固常有因成癮及毒品依賴而
      反覆為之之情形，惟此類型之犯罪是否另以單獨一罪之方
      式規範之，乃應否另行立法之問題。申言之，犯罪行為是
      否為「集合犯」之一罪，係由法定犯罪構成要件內容觀察
      論斷，與該犯罪行為於生活經驗上是否通常具有反覆性、
      常習性或成癮性並不相涉。某犯罪在生活經驗上是否通常
      具有反覆性、常習性、職業性或成癮性而應獨立成為另一
      犯罪構成要件類型，以刑法為一次評價，論以一罪，乃立
      法評價的問題。法院於具體案件之審判，自不得脫離法定
      犯罪構成要件要素之規範，而逕將生活經驗上通常具有反
      覆性、常習性、職業性或成癮性之多次犯罪行為，論以集
      合犯之一罪。
（四）準此，現行毒品危害防制條例第10條第1 項規定，係以「
      施用」毒品為犯罪構成要件，而非以反覆施用毒品成癮為
      構成要件，故無論是否反覆施用毒品成癮，均有該條項之
      適用，其罪數仍應以被告之施用行為數為判斷基準。自不
      得因施用毒品者常有反覆施用而成癮之情形，即逕將此條
      項之犯罪構成要件解為係針對反覆施用毒品成癮者而為之
      規定，而謂施用毒品成癮者反覆所為之數次施用毒品行為
      係常習犯之包括一罪。易言之，現行毒品危害防制條例第
      10條第1 項並未將「反覆實施」或施用毒品「成癮」規定
      為犯罪構成要件要素之一，本院即無從將此等要件列為本
      條項之構成要件要素，而謂本條項係集合犯之規定，犯之
      者雖反覆多次為之，仍應一次評價而論以一罪。舉例言之
      ，95年7 月1 日修正施行前之刑法第322 條常業竊盜罪，
      於此次修正前，因立法認此種常習犯應另以獨立之犯罪構
      成要件類型處罰，而有該條針對竊盜常業犯之獨立規定，
      此次修正認此常業犯之構成要件類型已無存在之必要而加
      以刪除，此均屬刑事立法考量之範圍，並非犯罪行為一有
      反覆性、常習性或成癮性即可當然解為包括一罪。況海洛
      因毒品固有成癮性，然施用者並非必然已成癮，亦非必然
      反覆密集施用，若將毒品危害防制條例第10條第1 項解為
      習慣犯或成癮犯之規定，則施用毒品頻率不高而未成癮者
      ，即不該當此犯罪構成要件，而無適用此條項之餘地，此
      解釋之不當已甚顯然。
（五）原判決未予詳酌，遽以本件檢察官起訴的犯罪事實，與前
      開已繫屬法院判決確定之事實，具有集合犯之實質上一罪
      ，依審判不可分原則，該案判決之效力，應及於全部犯罪
      事實，而逕為諭知不受理之判決，尚有未洽。公訴人上訴
      意旨，執此指摘原判決此部份不當，為有理由，自應由本
      院將原判決關於施用第一級毒品之部分撤銷，發回原審法
      院另為適當之判決。至於被告施用第二級毒品部分，已據
      原審法院判決，被告與公訴人均未上訴而告確定，併此說
      明。
（六）被告經合法傳喚，無正當之理由不到庭，爰不待其陳述，
      逕行判決。
據上論斷，應依刑事訴訟法第369 條第1 項但書、第371 條，判
決如主文。
本案經檢察官姜麗如到庭執行職務。
中　　華　　民　　國　　96　　年　　4 　　月　　11　　日
                  刑事第八庭    審判長法  官  李炫德
                                      法  官  蔡國卿
                                      法  官  簡志瑩
以上正本證明與原本無異。
如不服本判決應於收受本判決後10日內向本院提出上訴書狀，其
未敘述上訴理由者，並得於提起上訴後10日內向本院補提理由書
狀（均須按他造當事人之人數附繕本）「切勿逕送上級法院」。
中　　華　　民　　國　　96　　年　　4 　　月　　11　　日
　　　　　　　　　　　　　　　　　　　書記官  白  蘭
附錄本判決論罪科刑法條：
毒品危害防制條例第10條第1項
施用第一級毒品者，處 6 月以上 5 年以下有期徒刑。
施用第二級毒品者，處 3 年以下有期徒刑。
